臺灣高雄地方法院刑事判決
111年度審原金訴字第33號
公  訴  人  臺灣高雄地方檢察署檢察官
被      告  林吉祥


                    （另案於法務部○○○○○○○○○○○執行中）
指定辯護人  本院公設辯護人黃秋葉
上列被告因詐欺等案件，經檢察官提起公訴（111年度偵字第725
6號、111年度偵字第12749號），被告於準備程序中對被訴事實
為有罪之陳述，經本院合議庭裁定由受命法官獨任進行簡式審判
程序，判決如下：
    主  文
林吉祥犯三人以上共同冒用公務員名義詐欺取財罪，處有期徒刑
壹年叁月。
未扣案之犯罪所得新臺幣貳仟元沒收，於全部或一部不能沒收時
，追徵其價額。
    事  實
一、林吉祥於民國111年1月11日前某時，加入柯耀龍（另行通緝
    ，由本院另行審結）、其他真實姓名年籍不詳、綽號「有宏
    」、「莫忘初衷」、「瑜珈老師」、「發財」及「任任」（
    或稱「小盧」或「小陳」）等3人以上所組成，具持續性及
    牟利性之有結構性組織之詐欺集團（林吉祥涉嫌違反組織犯
    罪防制條例部分業經臺灣臺北地方檢察署提起公訴，經臺灣
    臺北地方法院以111年度審原訴字第66號判決確定，非本案
    起訴及審理範圍），由柯耀龍負責向被害人收取詐騙款項，
    林吉祥負責於柯耀龍取款時在旁把風，二人再將其收取之款
    項至指定地點交予詐欺集團之成員形成斷點，藉此掩飾詐得
    款項之去向，林吉祥則每次取得新臺幣（下同）2,000元之
    報酬，柯耀龍每次依取得款項總額之百分之三計算報酬。林
    吉祥、柯耀龍及上開詐欺集團成員共同意圖為自己不法之所
    有，基於三人以上共同冒用公務員名義詐欺取財及洗錢之犯
    意聯絡，由詐欺集團某成員於111年1月11日上午10時許，撥
    打電話給劉祥和，向劉祥和謊稱健保卡遭人冒用，並將電話
    轉接給110，隨後詐欺團成員又分別佯裝為「陳添進」警官
    及「張介欽」主任，向劉祥和謊稱因為涉嫌販毒及洗錢案件
    ，需要查扣帳戶，並且要求劉祥和至超商自行列印傳票（無
    證據證明其形式足認為偽造之公文書）後，至銀行提領現金
    31萬元以供查扣，劉祥和不疑有他，隨即至高雄市○○區○○○
    路000號台新銀行提領現金31萬元。詐欺集團成員再於同日
    下午2時50分許，撥打電話給劉祥和，要求劉祥和前往高雄
    市○○區○○○路0000巷00弄0號前交付現金及傳票，柯耀龍則依
    詐欺集團成員指示至上開九如四路地點向劉祥和收取現金30
    萬元及傳票，林吉祥則依指示在旁把風，柯耀龍收取現金後
    與林吉祥一同後離去。柯耀龍與林吉祥隨後在高雄瑞豐夜市
    內將收取之現金30萬元交給詐欺集團成員，以此方式製造金
    流斷點。嗣因劉祥和察覺有異，報警處理後循線查獲上情。
二、案經高雄市政府警察局鼓山分局報告臺灣高雄地方檢察署檢
    察官偵查起訴。
    理  由
壹、程序方面
    本案被告林吉祥所犯非死刑、無期徒刑、最輕本刑為3年以
    上有期徒刑之罪，或高等法院管轄第一審之案件，其於準備
    程序進行中，對被訴事實為有罪之陳述，經告知簡式審判程
    序之旨，並聽取當事人之意見後，本院合議庭依刑事訴訟法
    第273條之1第1項裁定進行簡式審判程序，是本案之證據調
    查，依同法第273條之2規定，不受同法第159條第1項、第16
    1條之2、第161條之3、第163條之1，及第164條至第170條所
    規定證據能力認定及調查方式之限制。
貳、實體方面
一、認定事實所憑之證據及理由　　
    上揭事實，業據被告於警詢、偵訊及本院審理中均坦承在卷
    ，核與證人即同案被告柯耀龍於警詢、偵訊之證述、證人即
    告訴人劉祥和於警詢時證述情節大致相符，並有劉祥和之台
    新國際商業銀行111年1月11日取款憑條、內政部警政署反詐
    騙諮詢專線紀錄表、高雄市政府警察局鼓山分局內惟派出所
    受（處）理案件證明單、高雄市○○區○○○路000號「現代大飯
    店」內監視錄影翻拍照片、住宿房客資料、高雄市○○區○○○
    路○○街○○○○○路000○0號統一超商達永門市監視錄影翻拍照片
    、高雄市○○區○○○路0000巷0弄○○○○○路0000巷00弄0號通道、
    九如四路2000巷監視錄影翻拍照片等件在卷可稽，足認被告
    之自白與事實相符，故本件事證明確，被告前揭犯行，堪以
    認定，應依法論科。
二、論罪科刑
  ㈠按共同正犯，係共同實行犯罪行為之人，在合同意思範圍內
    ，各自分擔犯罪行為之一部，相互利用他人之行為，以達其
    犯罪之目的，其成立不以全體均參與實行犯罪構成要件之行
    為為必要；而共同正犯間，非僅就其自己實行之行為負其責
    任，並在犯意聯絡之範圍內，對於其他共同正犯所實行之行
    為，亦應共同負責。而電話、網路詐騙之犯罪型態，自架設
    跨國遠端遙控電話或網路電話，至發送不實訊息、收集取得
    人頭帳戶、撥打電話實施詐騙、指示被害人匯款、自人頭帳
    戶提領款項、取贓分贓等各階段，係需由多人縝密分工方能
    完成之集團性犯罪。經查被告負責之工作係依指示協助柯耀
    龍取款時把風，再與柯耀龍至指定地點將收取之款項交予詐
    欺集團其他成員，被告所分擔之工作，雖非詐欺取財行為之
    全程，與其他成員間，亦未必有直接之犯意聯絡，然被告所
    參與其間之部分行為，仍為詐欺集團取得告訴人財物之全部
    犯罪計畫之一部分行為，而共同達成不法所有之犯罪目的，
    未逾越合同意思之範圍。據此，被告參與本件詐欺集團詐騙
    告訴人財物之犯行，仍屬有犯意聯絡及行為分擔，自屬共同
    正犯。
  ㈡又依現行洗錢防制法（於105年12月28日修正公布，於106年6
    月28日生效施行）第2條第2款、第3條第2款規定，掩飾或隱
    匿刑法第339條犯罪所得之本質、來源、去向、所在、所有
    權、處分權或其他權益者，即構成洗錢行為。是依修正後洗
    錢防制法，掩飾刑法第339條第1項詐欺取財犯罪所得去向之
    行為，亦可構成洗錢罪。倘行為人意圖掩飾或隱匿特定犯罪
    所得來源，而將特定犯罪所得交予其他共同正犯予以隱匿，
    或由共同正犯以虛假交易外觀掩飾不法金流移動，即難認僅
    單純犯罪後處分贓物之行為，應仍構成該法第2條第1或2款
    之洗錢行為（最高法院109年台上字第436號、第1135號刑事
    判決意旨參照）。是被告與柯耀龍提領詐欺贓款後，即將上
    揭款項轉交予詐欺集團所指定之收款者，該等行為已製造金
    流斷點，使偵查機關難以追查帳戶金流，以達掩飾詐欺犯罪
    所得之本質及去向，自屬洗錢防制法所稱之洗錢行為。
  ㈢核被告所為，係犯刑法第339條之4第1項第1款、第2款之三人
    以上共同冒用公務員名義詐欺取財罪，及違反洗錢防制法第
    14條第1項之一般洗錢罪。被告就上開犯行，與柯耀龍、「
    有宏」、「莫忘初衷」、「瑜珈老師」、「發財」及「任任
    」等詐欺集團成員間，有犯意聯絡及行為分擔，應論以共同
    正犯。被告係以一行為觸犯上述數罪名，為想像競合犯，應
    依刑法第55條之規定，從一重論以三人以上共同冒用公務員
    名義詐欺取財罪。
  ㈣按想像競合犯之處斷刑，本質上係「刑之合併」。其所謂從
    一重處斷，乃將想像競合犯組成之評價上數罪，合併為科刑
    一罪，其所對應之刑罰，亦合併其評價上數罪之數法定刑，
    而為一個處斷刑。易言之，想像競合犯侵害數法益者皆成立
    犯罪，論罪時必須輕、重罪併舉論述，同時宣告所犯各罪名
    ，包括各罪有無加重、減免其刑之情形，亦應說明論列，量
    刑時併衡酌輕罪部分量刑事由，評價始為充足，然後依刑法
    第55條前段規定「從一重處斷」，非謂對於其餘各罪可置而
    不論。因此，法院決定處斷刑時，雖以其中最重罪名之法定
    刑，做為裁量之準據，惟於裁量其輕重時，仍應將輕罪合併
    評價在內（最高法院108年度台上字第4405、4408號刑事判
    決意旨參照）。查被告對於違反洗錢防制法部分，於審判中
    自白犯行，本應依洗錢防制法第16條第2項之規定減輕其刑
    ，惟被告所犯之一般洗錢罪，因屬想像競合犯其中之輕罪，
    因想像競合犯之關係而從一重之三人以上共同冒用公務員名
    義詐欺取財罪處斷，上開輕罪之減輕其刑事由，未形成處斷
    刑之外部性界限，然依前揭說明，仍應由本院於依刑法第57
    條規定量刑時，審酌上開輕罪之減輕其刑事由，作為被告量
    刑之有利因子。
  ㈤爰以行為人之責任為基礎，審酌被告不思循正途賺取所需，
    僅因貪圖私利，即與前述詐欺集團成員分工，而從事上開犯
    行，其行為實屬不該，惟念其犯後坦承犯行，態度尚可，且
    合於上述洗錢防制法第16條第2項之減刑事由而得作為量刑
    有利因子，再考量其涉案程度、參與分工之內容、犯罪情節
    等情，兼衡其犯罪動機、目的、手段，及其如臺灣高等法院
    被告前案紀錄表所示之前科素行、其於本院審理中自陳之學
    經歷、收入、家庭生活狀況（事涉個人隱私不予揭露，詳見
    本院111年度審原金訴字第33號卷【下稱本院卷】第165頁）
    等一切具體情狀，量處如主文所示之刑。
三、沒收部分之說明
　㈠本件被告獲得之報酬為2,000元等情，業據被告於審理時供述
    在卷（見本院卷第163頁），是以被告犯罪所得為2,000元，
    雖未扣案，仍應依刑法第38條之1第1項前段、第3項規定，
    諭知沒收，於全部或一部不能沒收時，追徵其價額。
　㈡洗錢防制法第18條第1項前段固規定：「犯第14條之罪，其所
    移轉、變更、掩飾、隱匿、收受、取得、持有、使用之財物
    或財產上利益，沒收之」，惟被告與同案被告柯耀龍收取詐
    欺贓款後，除領取部分款項作為報酬外，其餘已上繳其他詐
    欺集團成員，非屬被告所有，亦非在被告實際掌控中，其就
    所隱匿之財物不具所有權及事實上處分權，無從依洗錢防制
    法第18條第1項就所提領全部金額諭知沒收，併予敘明。
據上論斷，應依刑事訴訟法第273條之1第1項、第299條第1項前
段，判決如主文。　　
本案經檢察官姚崇略提起公訴，檢察官范文欽到庭執行職務。
中　　華　　民　　國　　111 　年　　12　　月　　20　　日
                  刑事第五庭  法　官  李宜穎
以上正本證明與原本無異。
如不服本判決應於收受送達後20日內向本院提出上訴書狀，並應
敘述具體理由；如未敘述上訴理由者，應於上訴期間屆滿後20日
內向本院補提理由書（均須按他造當事人之人數附繕本）「切勿
逕送上級法院」。
中　　華　　民　　國　　111 　年　　12　　月　　20　　日
  　　　　　　　　　　　　　　書記官  黃挺豪　　　　　　　　　　　　　　　　　　
附錄本判決論罪科刑法條：
洗錢防制法第14條
有第二條各款所列洗錢行為者，處七年以下有期徒刑，併科新臺
幣五百萬元以下罰金。
前項之未遂犯罰之。
前二項情形，不得科以超過其特定犯罪所定最重本刑之刑。

刑法第339條之4
犯第339條詐欺罪而有下列情形之一者，處一年以上七年以下有
期徒刑，得併科一百萬元以下罰金：
一、冒用政府機關或公務員名義犯之。
二、三人以上共同犯之。
三、以廣播電視、電子通訊、網際網路或其他媒體等傳播工具，
    對公眾散布而犯之。
前項之未遂犯罰之。